# Regressão Múltipla

O **Modelo de Regressão Linear Múltipla (MRLM)** é a generalização natural do Modelo de Regressão Linear Simples (MRLS). Enquanto no MRLS investigamos a relação entre uma única variável explicativa $X$ e a resposta $Y$, no MRLM é possível incluir **duas ou mais variáveis explicativas simultaneamente**, ampliando a capacidade de representar relações mais complexas entre os fatores que influenciam a variável de interesse.

Na prática, raramente um único fator explica um fenômeno. Considere os seguintes exemplos ilustrativos:

- **Saúde pública:** o risco de desenvolver diabetes pode depender simultaneamente da idade, do índice de massa corporal (IMC), dos hábitos alimentares e da prática de atividade física.
- **Educação:** o desempenho escolar pode estar relacionado não apenas às horas de estudo, mas também ao nível de escolaridade dos pais e ao acesso a recursos digitais.
- **Economia doméstica:** os gastos de uma família podem ser explicados pela renda disponível, pelo número de integrantes do domicílio e pelo nível de endividamento.
- **Comércio eletrônico:** o valor médio gasto por cliente pode ser influenciado por preço, tempo de entrega e avaliações de outros consumidores.
- **Ciências ambientais:** a qualidade do ar em uma cidade pode ser afetada pelo tráfego de veículos, pela direção e intensidade do vento e pelas condições de umidade.

Esses exemplos mostram que considerar apenas uma variável explicativa pode levar a interpretações incompletas. O MRLM permite **avaliar o efeito parcial** de cada fator **mantendo os demais constantes**, o que é fundamental para análises mais realistas e para o controle de variáveis potencialmente confundidoras.

Além disso, o MRLM fornece uma estrutura estatística que possibilita:

- **Predição mais precisa**, quando múltiplos fatores influenciam a variável de interesse.
- **Controle de confundidores**, permitindo separar efeitos principais de fatores associados.
- **Testes de hipóteses individuais e conjuntos** sobre os parâmetros do modelo.
- **Comparação entre modelos alternativos**, avaliando qual conjunto de variáveis explica melhor a resposta.

Com isso, o MRLM surge naturalmente como uma extensão do modelo simples, permitindo incorporar múltiplos fatores na análise.

**Estrutura da Parte III — Modelo de Regressão Linear Múltipla (MRLM)**

Nesta parte, apresentamos o Modelo de Regressão Linear Múltipla como extensão natural do MRLS. Inicialmente, discutimos sua motivação e seus principais usos em diferentes áreas do conhecimento.

Em seguida, introduzimos a formulação do modelo em suas formas algébrica e matricial, destacando a interpretação dos coeficientes como efeitos parciais.

Também são apresentados os estimadores de mínimos quadrados ordinários, suas propriedades básicas, bem como os principais procedimentos de inferência estatística e avaliação da qualidade de ajuste.

Por fim, discutimos aspectos relacionados à análise de resíduos, diagnóstico do modelo e algumas extensões importantes, como o uso de variáveis qualitativas, interações e critérios de comparação entre modelos, preparando o terreno para desenvolvimentos posteriores.


## Forma Matricial do MRLM

O Modelo de Regressão Linear Múltipla (MRLM) é uma extensão natural do modelo simples, concebida para situações em que a variável resposta depende simultaneamente de vários fatores explicativos.

No caso do MRLS, trabalhávamos com apenas uma variável explicativa, o que servia como porta de entrada para compreender a lógica de sinal + ruído, a estimação por mínimos quadrados e a interpretação de uma reta ajustada. Contudo, na prática, a realidade raramente se resume a uma única dimensão: quase sempre há múltiplas variáveis que, combinadas, ajudam a explicar e/ou prever o comportamento da variável de interesse.

Suponha que tenhamos $n$ observações de um fenômeno. Para cada observação $i$ (com $i \in \{1,2,\dots,n\}$) dispomos de um valor $y_i$ da variável resposta, de um conjunto de $p$ variáveis explicativas $\{x_{i1}, x_{i2}, \dots, x_{ip}\}$, e de um termo de erro $\varepsilon_i$ que representa a parte da variação não captada pelo modelo.

A formulação algébrica do modelo populacional é então:

$$
y_i = \beta_0 + \beta_1 x_{i1} + \beta_2 x_{i2} + \cdots + \beta_{p} x_{ip} + \varepsilon_i.
$$

Nessa equação, $\beta_0$ é o intercepto, ou seja, o valor médio esperado da resposta quando todas as variáveis explicativas são iguais a zero. Os parâmetros $\beta_j$ ($j\in \{1,2,\dots,p\}$) são os coeficientes da regressão que mensuram a contribuição de cada variável explicativa, e o termo $\varepsilon_i$ representa a parte da variação de $Y_i$ não explicada pelas variáveis incluídas no modelo, incorporando fatores não observados e a variabilidade inerente ao fenômeno.

De forma equivalente, podemos escrever o modelo em termos da **média condicional**:

$$
\mu_i = \beta_0 + \beta_1 x_{i1} + \beta_2 x_{i2} + \cdots + \beta_{p} x_{ip},
\qquad
\text{em que}\quad
\mu_i = E\!\big(Y_i \mid \mathbf{x}_i\big),
$$

sendo $\mathbf{x}_i = (x_{i1}, x_{i2}, \ldots, x_{ip})$ o vetor de covariáveis da $i$-ésima observação.

A formulação em termos da média condicional é importante porque explicita que o modelo descreve o comportamento médio da variável resposta dado o conjunto de variáveis explicativas. Essa forma de escrever o modelo será retomada em outros contextos mais gerais, como nos Modelos Lineares Generalizados, em que a ideia de média condicional permanece central, mas a ligação entre a média e os preditores pode assumir formas mais flexíveis do que a linearidade direta. Neste capítulo, entretanto, manteremos a notação clássica de "sinal + ruído", que é a mais intuitiva para introduzir os conceitos fundamentais do modelo de regressão linear múltipla.

Embora a formulação escalar seja transparente quando há poucos preditores, ela rapidamente se torna pouco prática à medida que o número de variáveis cresce. Para ganhar clareza e concisão e, sobretudo, para evidenciar a estrutura geométrica do problema, adotamos a notação matricial. Nessa linguagem, o modelo passa a ser escrito como

$$
\mathbf{Y} = \mathbf{X}\boldsymbol{\beta} + \boldsymbol{\varepsilon}.
$$

em que cada objeto tem interpretação específica:

- $\mathbf{Y}$ é o vetor coluna de dimensão $n \times 1$, contendo as observações da variável resposta:

$$
\mathbf{Y} =
\begin{bmatrix}
y_1 \\
y_2 \\
\vdots \\
y_n
\end{bmatrix};
$$

- $\mathbf{X}$ é a matriz de planejamento (também chamada matriz de desenho ou matriz de covariáveis), de dimensão $n \times (p+1)$, cujas colunas correspondem às variáveis explicativas. A primeira coluna é composta por valores iguais a 1, representando o intercepto:

$$
\mathbf{X} =
\begin{bmatrix}
1 & x_{11} & x_{12} & \cdots & x_{1p} \\
1 & x_{21} & x_{22} & \cdots & x_{2p} \\
\vdots & \vdots & \vdots & \ddots & \vdots \\
1 & x_{n1} & x_{n2} & \cdots & x_{np}
\end{bmatrix}
=
\begin{bmatrix}
1 & \mathbf{x}_{1}^\top \\
1 & \mathbf{x}_{2}^\top \\
\vdots & \vdots  \\
1 & \mathbf{x}_{n}^\top
\end{bmatrix};
$$

- $\boldsymbol{\beta}$ é o vetor de parâmetros, de dimensão $(p+1) \times 1$, reunindo o intercepto e os coeficientes de regressão:

$$
\boldsymbol{\beta} =
\begin{bmatrix}
\beta_0 \\
\beta_1 \\
\vdots \\
\beta_{p}
\end{bmatrix};
$$

- $\boldsymbol{\varepsilon}$ é o vetor de erros aleatórios, de dimensão $n \times 1$:

$$
\boldsymbol{\varepsilon} =
\begin{bmatrix}
\varepsilon_1 \\
\varepsilon_2 \\
\vdots \\
\varepsilon_n
\end{bmatrix}.
$$

Essa notação matricial não apenas simplifica a escrita, mas também evidencia a estrutura do modelo. A expressão $\mathbf{X}\boldsymbol{\beta}$ corresponde a uma combinação linear das variáveis explicativas, ou seja, a todos os valores que podem ser obtidos pelo modelo a partir dos preditores.

Em outras palavras, dado o conjunto de variáveis explicativas, o modelo é capaz de produzir apenas certos padrões de valores para a resposta. O conjunto de todos esses valores possíveis forma um subespaço do espaço $\mathbb{R}^n$, denominado espaço coluna de $\mathbf{X}$, pois é gerado pelas colunas da matriz de covariáveis.

Assim, o vetor de respostas observadas $\mathbf{Y}$ pode ser visto como a soma de duas partes: uma componente sistemática, $\mathbf{X}\boldsymbol{\beta}$, que representa aquilo que o modelo consegue explicar a partir das variáveis disponíveis, e uma componente $\boldsymbol{\varepsilon}$, que representa a diferença entre os valores observados e aqueles que podem ser descritos pelo modelo.

### Hipóteses usuais para MRLM

Para desenvolver a inferência clássica no MRLM, é necessário impor algumas condições sobre o comportamento dos erros $\boldsymbol{\varepsilon}$. Essas hipóteses estabelecem como a parte não explicada do modelo deve se comportar e são fundamentais para garantir a validade dos resultados inferenciais.

De forma intuitiva, queremos que os erros representem apenas variações aleatórias, sem padrões sistemáticos e com comportamento estável ao longo das observações.

Formalmente, assumimos:

1. $E(\boldsymbol{\varepsilon})=\mathbf{0}$: os erros têm esperança nula. Isso significa que, em média, o modelo está corretamente especificado, isto é, não há tendência sistemática de superestimar ou subestimar a variável resposta.

2. $\operatorname{Var}(\boldsymbol{\varepsilon})=\sigma^2 I_n$: os erros possuem variância constante (homocedasticidade) e não apresentam correlação entre si. Em termos práticos, isso indica que a variabilidade da resposta em torno do modelo é aproximadamente a mesma para todas as observações e que os erros de diferentes unidades não se influenciam.

3. $\boldsymbol{\varepsilon}\sim N_n(\mathbf{0},\sigma^2 I_n)$: hipótese de normalidade dos erros. Essa condição não é necessária para a estimação do modelo, mas é importante quando se deseja obter resultados **exatos** para testes de hipóteses e intervalos de confiança em amostras finitas.

Sob essas condições, a variável resposta admite a representação

$$
\mathbf{Y}\sim N_n(\mathbf{X}\boldsymbol{\beta},\,\sigma^2 I_n),
$$

o que explicita que $\mathbf{Y}$ possui média $\mathbf{X}\boldsymbol{\beta}$ e matriz de covariâncias $\sigma^2 I_n$. Essa formulação é conhecida como **Modelo de Regressão Linear Múltipla Normal (MRLM Normal)** e fornece a base probabilística para os procedimentos de inferência.

É importante destacar que a suposição de normalidade não é necessária para obter o estimador de mínimos quadrados (EMQ/OLS), nem para garantir várias de suas propriedades fundamentais. A normalidade torna-se relevante quando se desejam resultados exatos em amostras finitas, como as distribuições $t$ e $F$ utilizadas em testes e intervalos de confiança. Na ausência dessa hipótese, esses resultados permanecem válidos de forma aproximada, especialmente em amostras grandes.

Assim, sob as condições de média zero dos erros, variância constante e matriz de regressoras de posto completo, o estimador de mínimos quadrados é não viesado e, pelo Teorema de Gauss--Markov, é o melhor estimador linear não viesado (BLUE).

### Interpretação dos coeficientes

No MRLM, a interpretação dos coeficientes está associada ao conceito de efeito parcial. Cada coeficiente $\beta_j$ ($j=1,\dots,p$) mede a variação média esperada em $Y$ associada a um aumento unitário em $x_j$, **mantendo as demais variáveis fixas**.

Essa condição é importante: ao manter fixas as demais variáveis, conseguimos avaliar o efeito de $x_j$ de forma isolada, isto é, sem a interferência dos outros fatores incluídos no modelo. Dessa forma, o MRLM permite separar o papel de cada variável explicativa em um contexto no qual todas atuam simultaneamente.

O intercepto $\beta_0$, por sua vez, corresponde ao valor esperado da resposta quando todas as variáveis explicativas assumem valor zero. Embora, em muitas aplicações, essa situação não tenha significado prático direto, o intercepto é necessário para ajustar corretamente o nível do modelo.

### Caso particular: duas variáveis explicativas

Um caso especialmente instrutivo ocorre quando o modelo contém apenas duas variáveis explicativas. Nesse cenário, a equação do modelo é dada por

$$
y_i = \beta_0 + \beta_1 x_{i1} + \beta_2 x_{i2} + \varepsilon_i.
$$

Aqui, a relação entre a variável resposta e os preditores pode ser interpretada geometricamente como uma **superfície em três dimensões**, especificamente um plano. O eixo vertical corresponde ao valor da variável resposta $y$, enquanto os dois eixos horizontais representam as variáveis explicativas $x_1$ e $x_2$. O intercepto $\beta_0$ desloca a superfície verticalmente, e os coeficientes $\beta_1$ e $\beta_2$ definem a inclinação dessa superfície em relação a cada uma das variáveis.

De maneira intuitiva, $\beta_1$ mede a variação média em $y$ associada a um aumento unitário em $x_1$, mantendo $x_2$ fixo, e $\beta_2$ mensura o efeito de $x_2$ quando $x_1$ é mantido fixo. Essa noção de efeito parcial é um dos pilares interpretativos do MRLM.

```{r}
#| echo: false
#| warning: false
#| message: false

suppressPackageStartupMessages({
  library(dplyr)
  library(ggplot2)
})

set.seed(42)

n  <- 100
x1 <- runif(n, 0, 10)
x2 <- runif(n, 0, 10)
y  <- 5 + 2*x1 - 1*x2 + rnorm(n, 0, 2)

df <- tibble(x1 = x1, x2 = x2, y = y)

mod <- lm(y ~ x1 + x2, data = df)
```

Na Figura 3.1, vemos o **plano de regressão ajustado** em 3D sobre os pontos observados. Esse gráfico permite visualizar como a combinação linear dos preditores define um plano que aproxima, em média, os valores de $y$ no espaço tridimensional.

Na Figura 3.2, apresentamos **cortes seccionais** da superfície: fixamos valores de $x_2$ e representamos as retas ajustadas de $y$ em função de $x_1$ (e, em gráfico análogo, fixamos $x_1$ e variamos $x_2$). Esse recurso evidencia como cada preditor influencia a resposta quando o outro é mantido constante, tornando explícita a ideia de efeito parcial.

```{r}
#| echo: false
#| warning: false
#| message: false
#| fig-cap: "Figura 3.1 – Plano de regressão em 3D."
#| fig-width: 8
#| fig-height: 6
#| dpi: 120

x1g <- seq(min(df$x1), max(df$x1), length.out = 25)
x2g <- seq(min(df$x2), max(df$x2), length.out = 25)

grid <- expand.grid(x1 = x1g, x2 = x2g)
zg <- matrix(
  predict(mod, newdata = grid),
  nrow = length(x1g),
  byrow = FALSE
)

p <- persp(
  x1g, x2g, zg,
  theta = 35, phi = 20, expand = 0.6,
  xlab = "x1", ylab = "x2", zlab = "y",
  col = grDevices::adjustcolor("red", alpha.f = 0.30),
  border = NA,
  ticktype = "detailed"
)

xy <- trans3d(df$x1, df$x2, df$y, p)
points(
  xy,
  col = grDevices::adjustcolor("blue", alpha.f = 0.60),
  pch = 16
)
```

Na Figura 3.3 apresentamos os **gráficos de dispersão usuais**: um mostrando $y$ em função de $x_1$ e outro mostrando $y$ em função de $x_2$. Esses gráficos permitem observar a associação bruta entre a variável resposta e cada preditor separadamente, isto é, sem controlar o efeito da outra variável explicativa.

```{r}
#| echo: false
#| warning: false
#| message: false
#| fig-cap: "Figura 3.2 – Cortes seccionais: retas ajustadas de y em função de x1 para diferentes valores fixos de x2."
#| fig-width: 8.5
#| fig-height: 5.2
#| dpi: 120

suppressPackageStartupMessages({
  library(dplyr)
  library(ggplot2)
})

vals_x2 <- c(2, 5, 8)

linhas <- lapply(vals_x2, function(v){
  df_line <- tibble(
    x1 = seq(min(df$x1), max(df$x1), length.out = 200),
    x2 = v
  )
  df_line$y_hat <- predict(mod, newdata = df_line)
  df_line$x2_fix <- factor(v)
  df_line
}) %>% bind_rows()

ggplot(df, aes(x = x1, y = y)) +
  geom_point(color = "blue", alpha = 0.50, size = 2) +
  geom_line(
    data = linhas,
    aes(y = y_hat, linetype = x2_fix),
    color = "red",
    linewidth = 1
  ) +
  labs(
    x = "x1",
    y = "y",
    linetype = "x2 fixo"
  ) +
  theme_minimal(base_size = 12)
```

```{r}
#| echo: false
#| warning: false
#| message: false
#| fig-cap: "Figura 3.3 – Dispersões brutas: (a) y vs x1 e (b) y vs x2, cada uma com sua reta de regressão simples."
#| fig-width: 9
#| fig-height: 4.6
#| dpi: 120

suppressPackageStartupMessages({
  library(ggplot2)
  library(patchwork)
})

p1 <- ggplot(df, aes(x = x1, y = y)) +
  geom_point(color = "blue", alpha = 0.70, size = 2) +
  geom_smooth(method = "lm", se = FALSE, color = "red", linewidth = 1) +
  labs(title = "(a) y vs x1", x = "x1", y = "y") +
  theme_minimal(base_size = 12)

p2 <- ggplot(df, aes(x = x2, y = y)) +
  geom_point(color = "blue", alpha = 0.70, size = 2) +
  geom_smooth(method = "lm", se = FALSE, color = "red", linewidth = 1) +
  labs(title = "(b) y vs x2", x = "x2", y = "y") +
  theme_minimal(base_size = 12)

p1 + p2
```

É importante notar que, nesses gráficos, a inclinação da reta de regressão simples reflete apenas a relação direta entre duas variáveis, podendo estar inflada ou atenuada em função da correlação entre os preditores. Esse ponto reforça a motivação para o MRLM: somente ao considerar os dois preditores em conjunto conseguimos estimar os **efeitos parciais**, isolando a contribuição de cada um.

Neste momento, o objetivo é apenas visualizar como cada variável explicativa, individualmente, se relaciona com a resposta. Ferramentas gráficas mais sofisticadas, capazes de mostrar os efeitos isolados após controlar as demais variáveis, serão apresentadas em seções posteriores.

Essas representações visuais desempenham papel fundamental na aprendizagem: não apenas ilustram a formulação matemática, mas também reforçam a interpretação prática dos coeficientes. Ao trabalhar com dados reais, recomenda-se sempre produzir tais visualizações como complemento à análise numérica.

Com essa formulação algébrica e matricial, juntamente com a interpretação geométrica do modelo, temos a base necessária para avançar ao estudo das propriedades do estimador de mínimos quadrados ordinários, tema da próxima seção.