# Exercícios e Atividades de Consolidação

## Exercícios conceituais

Os exercícios desta seção têm como objetivo consolidar a compreensão conceitual do MRLS, enfatizando interpretação, estrutura do modelo e suas limitações. Sempre que possível, justifique suas respostas com argumentos estatísticos claros.

### Modelo e interpretação

1.  Explique por que o MRLS é um modelo para a média condicional $E(Y\mid X)$ e não uma descrição exata dos dados. Discuta o papel do termo aleatório $\varepsilon_i$.

2.  No modelo $$
    Y_i = \beta_0 + \beta_1 X_i + \varepsilon_i,
    $$ interprete cada componente e explique por que $\varepsilon_i$ não deve ser entendido apenas como "erro".

3.  Discuta criticamente a diferença entre:

    a.  associação linear;\
    b.  explicação de $Y$ por $X$;\
    c.  causalidade.

4.  Mostre que, se $E(\varepsilon_i\mid X_i)\neq 0$, então a função linear deixa de representar corretamente a média condicional. Interprete esse resultado.

5.  Considere dois conjuntos de dados com mesma reta média, mas diferentes dispersões. Discuta o impacto sobre inferência e predição.

### MQO e propriedades dos estimadores

6.  Explique por que MQO minimiza a soma de quadrados dos resíduos e não a soma simples dos resíduos.

7.  Mostre que a reta ajustada passa por $(\bar X,\bar Y)$.

8.  Justifique conceitualmente as propriedades:

    a.  $\sum e_i = 0$;\
    b.  $\sum e_i X_i = 0$.\
        Discuta o significado geométrico dessas relações.

9.  Discuta como a variância de $\hat\beta_1$ depende de:

    a.  tamanho da amostra;\
    b.  variabilidade de $X$;\
    c.  variância dos erros.

10. Explique o que significa dizer que MQO é não viesado e por que isso não garante bom desempenho em amostras pequenas.

11. Enuncie e interprete o Teorema de Gauss--Markov, destacando seus limites.

### Inferência e predição

12. Explique o papel da normalidade dos erros na inferência do MRLS.

13. Diferencie claramente:

    a.  estimar $\beta_1$;\
    b.  estimar $E(Y\mid X=x_0)$;\
    c.  prever uma nova observação.

14. Explique por que o intervalo de predição é mais amplo que o intervalo de confiança para a média.

15. Discuta por que intervalos são mais estreitos próximos de $\bar X$.

16. Avalie criticamente a afirmação:\
    "Se o intervalo de confiança para $\beta_1$ contém zero, então não há relação entre $X$ e $Y$".

17. Explique o problema da extrapolação e seus riscos.

### Testes e ANOVA

18. Interprete o teste $H_0:\beta_1=0$ em termos práticos.

19. Mostre a equivalência entre o teste $t$ e o teste $F$ no MRLS.

20. Explique a decomposição: $$
    SQT = SQR + SQE.
    $$

21. Discuta criticamente:

    a.  limitações do teste $F$;\
    b.  interpretação de $R^2$;\
    c.  por que $R^2$ alto não implica bom modelo.

22. Explique como é possível ter $R^2$ baixo e coeficiente significativo.

### Diagnóstico

23. Explique o papel central dos resíduos na avaliação do modelo.

24. Descreva o que indica, em gráficos de resíduos:

    a.  curvatura;\
    b.  heterocedasticidade;\
    c.  pontos extremos.

25. Diferencie:

    a.  resíduo simples;\
    b.  padronizado;\
    c.  estudentizado.

26. Explique os conceitos de alavancagem e influência, destacando por que nem todo outlier é influente.

27. Discuta um cenário em que:

    -   testes são significativos\
    -   mas os resíduos indicam má especificação

### Transformações e comparação de modelos

28. Explique por que transformações podem ser necessárias no MRLS.

29. Discuta o efeito de aplicar $\log(Y)$ quando a variância cresce com a média.

30. Diferencie:

    a.  transformar $Y$;\
    b.  transformar $X$;\
    c.  incluir termos polinomiais.

31. Explique por que AIC/BIC devem ser comparados com cautela quando há transformação da resposta.

32. Discuta o trade-off entre:

    -   melhor ajuste numérico\
    -   melhor adequação às hipóteses

### Integração conceitual

33. Analise criticamente a afirmação:

    "O modelo é bom porque a inclinação é significativa e o $R^2$ é alto, logo as previsões são precisas."

34. Explique a diferença entre:

    a.  modelagem;\
    b.  estimação;\
    c.  inferência;\
    d.  diagnóstico.

35. Discuta por que o MRLS deve ser entendido como estrutura fundamental para modelos mais gerais.


## Atividades computacionais

As atividades a seguir têm como objetivo consolidar os conceitos do MRLS por meio da implementação em R, sempre conectando teoria e prática. Em aplicações reais, o analista raramente recebe dados "prontos e ideais"; por isso, além da implementação, é fundamental interpretar os resultados, questionar suposições e avaliar a adequação do modelo.

Ao longo das atividades, você irá: - construir estimadores manualmente; - comparar com funções prontas; - simular cenários controlados; - analisar dados reais; - diagnosticar e melhorar modelos.

Sempre que possível, reutilizaremos exemplos, aprofundando a análise em etapas.

### Atividade 1 --- Estimação por MQO (fundamentos)

Nesta atividade, trabalharemos com um conjunto de dados simples e pequeno, construído artificialmente, representando o número de horas de estudo ($X$) e a nota obtida ($Y$).

Embora simplificado, esse exemplo ilustra uma situação comum: entender como o desempenho varia com esforço ou exposição a algum fator.

| X   | Y   |
|-----|-----|
| 1   | 2   |
| 2   | 3   |
| 3   | 5   |
| 4   | 4   |
| 5   | 6   |
| 6   | 7   |
| 7   | 8   |
| 8   | 9   |
| 9   | 10  |
| 10  | 12  |

1.  Crie vetores em R para $X$ e $Y$.

```{r}
#| echo: true
#| warning: false
#| message: false

# Vetores com os dados fornecidos
x <- c(1,2,3,4,5,6,7,8,9,10)
y <- c(2,3,5,4,6,7,8,9,10,12)
```

2.  Calcule manualmente:

    -   $\bar X$, $\bar Y$\
    -   $\hat\beta_1$\
    -   $\hat\beta_0$

3.  Ajuste o modelo com `lm()` e compare os resultados.

4.  Interprete:

    -   o coeficiente angular (efeito médio de uma hora adicional de estudo);
    -   o intercepto (e discuta se ele tem significado prático neste contexto).

5.  Discuta limitações deste conjunto de dados (tamanho, variabilidade, ausência de ruído controlado).

### Atividade 2 --- Construindo o MQO do zero

Em aplicações reais, utilizamos funções prontas como `lm()`. No entanto, compreender a construção do estimador é fundamental para interpretar resultados corretamente.

1.  Crie uma função em R chamada `emq_manual(x, y)` que retorne:

    -   $\hat\beta_0$
    -   $\hat\beta_1$
    -   valores ajustados
    -   resíduos

2.  Aplique a função ao conjunto da Atividade 1.

3.  Compare com `lm()` e verifique se os resultados coincidem.

4.  Verifique numericamente:

    -   $\sum e_i = 0$
    -   $\sum e_i X_i = 0$

5.  Interprete essas propriedades:

    -   o que significa a soma dos resíduos ser zero?
    -   qual o significado geométrico da ortogonalidade?

### Atividade 3 --- Estudo por simulação

Agora passamos para um cenário mais realista: os dados são gerados a partir de um modelo com erro aleatório.

Considere: $$
Y_i = 2 + 0.5X_i + \varepsilon_i, \quad \varepsilon_i \sim N(0,1)
$$

Esse tipo de modelo representa situações em que existe uma tendência média (reta), mas com variabilidade natural (ruído).

1.  Gere uma amostra com $n=50$.

```{r}
#| echo: true
#| warning: false
#| message: false

# Fixar semente para reprodutibilidade
set.seed(123)

# Gerar X
n <- 50
x <- runif(n, 0, 10)

# Gerar erro aleatório
erro <- rnorm(n, mean = 0, sd = 1)

# Gerar Y
y <- 2 + 0.5*x + erro
```

2.  Ajuste o modelo com sua função `emq_manual`.

3.  Repita o processo 1000 vezes e armazene:

    -   $\hat\beta_0$
    -   $\hat\beta_1$

```{r}
#| echo: true
#| warning: false
#| message: false

# Número de repetições
B <- 1000

# Vetores para armazenar resultados
beta0_est <- numeric(B)
beta1_est <- numeric(B)

# Loop de simulação (completar dentro)
for(b in 1:B){
  
  # gerar dados (repetir lógica anterior)
  
  # estimar coeficientes
  
  # armazenar resultados
}
```

4.  Analise:
    -   média dos estimadores;
    -   variância;
    -   histogramas.
5.  Discuta:
    -   os estimadores parecem viesados?
    -   como a variabilidade muda com $n$ (repita com $n=20$ e $n=200$)?
    -   o que isso sugere sobre precisão e tamanho amostral?

### Atividade 4 --- Inferência e intervalos

Nesta atividade, utilizamos o mesmo cenário simulado para introduzir inferência estatística.

1.  Calcule manualmente:
    -   $\hat\sigma^2$;
    -   erro padrão de $\hat\beta_1$.
2.  Construa um intervalo de confiança para $\beta_1$.

```{r}
#| echo: true
#| warning: false
#| message: false

# Ajuste do modelo
modelo <- lm(y ~ x)

# Obter coeficientes e erro padrão
coef(modelo)
summary(modelo)$coefficients
```

3.  Compare com `confint(lm(...))`.

4.  Via simulação (1000 repetições):

    -   calcule a proporção de intervalos que contêm o verdadeiro valor de $\beta_1$.

5.  Interprete:

    -   o que significa "nível de confiança" na prática?
    -   o intervalo sempre contém o parâmetro verdadeiro?

### Atividade 5 --- Testes de hipóteses

Nesta etapa, avaliamos formalmente a existência de associação linear.

1.  Teste: $$
    H_0:\beta_1=0
    $$

2.  Construa manualmente:

    -   estatística t;
    -   valor-p.

3.  Compare com `summary(lm(...))`.

4.  Simule o erro tipo I:

    -   gere dados com $\beta_1=0$;
    -   calcule a proporção de rejeições.

5.  Discuta:

    -   o significado do valor-p;
    -   a interpretação do nível de significância;
    -   diferença entre significância estatística e relevância prática.

### Atividade 6 --- Diagnóstico do modelo

Agora utilizamos uma base real disponível no R: `mtcars`.

Essa base contém dados de automóveis (década de 1970), incluindo consumo de combustível (`mpg`) e peso (`wt`). Trata-se de um exemplo clássico em análise de regressão.

1.  Carregue e Ajuste (com `data(mtcars)` e `lm`): $$
    mpg \sim wt
    $$

2.  Obtenha:

    -   resíduos (com `resid`);
    -   valores ajustados (com `fitted`).

3.  Construa:

    -   gráfico resíduos vs ajustados (com `plot`);
    -   QQ-plot (com `qqnorm` e `qqline`).

4.  Interprete:

    -   há evidência de não linearidade?
    -   há heterocedasticidade?
    -   há observações discrepantes?

5.  Calcule:

    -   resíduos padronizados (com `rstandard`);
    -   valores de alavancagem (com `hatvalues`).

6.  Discuta:

    -   possíveis pontos influentes;
    -   limitações do modelo linear simples nesse contexto.

### Atividade 7 --- Transformações

Ainda com `mtcars`, investigaremos possíveis melhorias no modelo.

1.  Ajuste: $$
    mpg \sim wt
    $$

2.  Ajuste: $$
    \log(mpg) \sim wt
    $$

3.  Compare:

    -   gráficos de resíduos;
    -   dispersão;
    -   ajuste visual.

4.  Interprete:

    -   a transformação melhora o modelo?
    -   como muda a interpretação dos coeficientes?

5.  Discuta em quais situações transformações são recomendadas.

### Atividade 8 --- Comparação de modelos

Agora utilizamos a base `Boston` (pacote MASS), amplamente utilizada em estudos de regressão.

Essa base contém dados sobre preços de imóveis (`medv`) e características socioeconômicas de bairros em Boston.

1.  Ajuste:
    -   modelo 1: `medv ~ lstat`\
    -   modelo 2: `medv ~ lstat + rm`

```{r}
#| echo: true
#| warning: false
#| message: false

# Carregar pacote
library(MASS)

# Carregar base Boston
data(Boston)
```

2.  Compare:

    -   $R^2$;
    -   AIC;
    -   BIC.

3.  Analise os resíduos de ambos os modelos.

4.  Interprete:

    -   qual modelo parece mais adequado?
    -   há ganho real ao incluir mais variáveis?

5.  Discuta:

    -   trade-off entre simplicidade e ajuste;
    -   por que um modelo com maior $R^2$ pode não ser o melhor.
